【裁判字號】    90,上更(一),245
【裁判日期】    900907
【裁判案由】    殺人
【裁判全文】
臺灣高等法院高雄分院刑事判決                  九十年度上更(一)字第二四五號
    上  訴  人  臺灣高雄地方法院檢察署檢察官
    上  訴  人
    即  被  告  乙○○
    上  訴  人
    即  被  告  戊○○
    右二人共同
    指定辯護人  本院公設辯護人李佩娟
    上  訴  人
    即  被  告  甲○○
    選任辯護人  葉錦郎
右上訴人因被告殺人案件，不服臺灣高雄地方法院八十七年度重訴字第一三號、中華
民國八十七年八月六日第一審判決（起訴案號：臺灣高雄地方法院檢察署八十六年度
偵字第二八五○一號），提起上訴，經最高法院發回更審，本院判決如左：
      主  文
原判決關於乙○○部分，戊○○、甲○○殺人及定應執行刑部分，均撤銷。
乙○○、戊○○、甲○○共同殺人，各處有期徒刑拾肆年，均褫奪公權拾年，扣押之
行動電話壹支沒收。
    事  實
一、乙○○、戊○○、甲○○與蔡東儒（業經不起訴處分確定）四人，於民國（下同
    ）八十六年十一月二十二日上午三時四十分許，自高雄市○○○路六號瑞城舞廳
    消費後，至高雄市○○○路與玉竹街口，欲駕駛車號ＶＳ－八九八三號離去，由
    蔡東儒駕駛該車，甲○○上車後乙○○與戊○○二人欲上車之際，適有丁○○駕
    駛車號ＸＡ－二四四六號自小客車，搭載陳建明，同在上開舞廳消費後欲離去，
    丁○○之小客車遭蔡東儒所駕駛上述車輛擋住，雙方因而發生爭執，乙○○、戊○○、甲○○三人下車趨前與丁○○理論，丁○○自小客車內取出鋁製球棒與陳
    建明二人下車應付，戊○○、甲○○二人，竟基於傷害之犯意聯絡，聯手毆打並
    奪下丁○○手上之球棒後，分由戊○○持該球棒，甲○○持磚塊追擊丁○○，致
    丁○○跌倒並受有右膝三×二公分結痂及右上臂內側瘀血三×三公分之傷害（戊○○、甲○○共同傷害丁○○部分業經本院前審判處有期徒刑二月確定）。丁○○不敵即往中山路與玉竹街口方向逃逸，於丁○○跑離後，戊○○與甲○○未續
    追趕，回頭見同伴乙○○與被害人陳建明纏鬥，渠倆竟另行起意，轉而與乙○○
    三人共同基於殺人之犯意聯絡，分由乙○○先持其所有「黑金鋼」行動電話一支
    ，後由戊○○持球棒，甲○○持磚塊，共同毆打陳建明之頭部、背部及腿部，致
    陳建明顱骨線狀骨折，長度九公分、彎向前額部三公分、及右側前額部皮下瘀血
    及腫脹範圍大約五×八公分、右耳輪後方瘀血外傷乙處三×四公分、左側前額部
    皮下瘀血乙處四×七公分、後枕部挫裂傷乙處０‧五×四公分及後枕部右側用手
    觸摸有部份呈凹陷狀、右後背部挫傷併瘀腫六×四公分、右後大腿挫傷併瘀腫五
    ×四公分、左後大腿挫傷併瘀腫六×五公分等之傷害倒地不起，乙○○、戊○○
    、甲○○等人隨即駕車逃離現場，陳建明經返回現場之丁○○送醫後，延至八十
    六年十二月八日下午十七時卅分因頭部挫傷、顱內出血（硬腦膜下出血）不治死
    亡。嗣經警八十六年十二月二日通知乙○○、戊○○、甲○○三人到案，並扣押
    乙○○所有供行兇所用之黑金鋼行動電話一支及丁○○所有之鋁製球棒乙支。
二、案經被害人陳建明之父丙○○訴由高雄市政府警察局新興分局移送臺灣高雄地方
    法院檢察署檢察官偵查起訴。
    理  由
一、上訴人即被告（下稱被告）乙○○於警、偵訊、原審及本院歷審中坦承於右揭時
    地持黑金剛行動電話毆打被害人陳建明頭部之事實，雖否認殺人犯行，辯稱：當
    時甫自瑞城舞廳消費出來，已略有酒意，究竟打幾下已不記得，只有敲擊被害人
    陳建明左側太陽穴、後腦勺，不知被害人陳建明傷勢會如此嚴重，警方前往處理
    時，丁○○尚未將受傷的陳建明送醫，亦未打一一九求援，迨警員到現場處理時
    已有一段時間，是否丁○○捨近求遠，將被害人陳建明送往鳳山的大東醫院而延
    誤就醫致被害人陳建明不治死亡，伊與被害人陳建明素不相識，縱有傷人之事實
    ，也沒有殺人的故意，請求改依傷害致死罪，從輕量刑云云；訊之上訴人即被告
    （下稱被告）戊○○、甲○○二人坦承共同奪下丁○○所持鋁製球棒，被告甲○○曾持磚塊追趕丁○○情事，然均否認參與殺害被害人陳建明犯行，被告甲○○
    辯稱：伊見對方丁○○持球棒欲毆打戊○○，伊與戊○○搶下對方所持球棒時，
    乙○○已在另一處與被害人陳建明鬥毆，而後伊持磚塊與戊○○追丁○○至中山
    路上，期間有一段距離與時間，不可能分身參與乙○○共同毆打被害人陳建明，
    而被害人陳建明係遭乙○○毆打倒地，伊過去幫戊○○搶取丁○○球棒後，曾在
    地上拾一塊磚頭，並追丁○○無著後，已將磚頭棄置地上，並沒有回頭持磚塊參
    與共同毆打被害人陳建明云云。被告戊○○則辯稱：丁○○持鋁棒打乙○○，遭
    乙○○抓住，二人在爭奪鋁棒時，伊上前幫忙搶奪鋁棒，並叫甲○○過來幫忙，
    丁○○出拳打伊臉部，致眼鏡掉落地上，甲○○過來丁○○丟下鋁棒轉身就跑，
    伊追了幾步就沒追了，轉身回頭看到陳建明已躺在地上，本件是乙○○在一旁毆
    打被害人陳建明，伊並未參與毆打殺害被害人陳建明云云。惟查：
（一）被告乙○○於警訊及偵查、原審以迄本院前審及本院調查中均坦承持黑金鋼行
      動電話毆擊被害人陳建明之頭部等情，經核與告訴人即被害人陳建明之父丙○○指訴之情節相符，而被害人陳建明確係因遭鈍器毆打造成顱骨線狀骨折，長
      度九公分、彎向前額部三公分、及右側前額部皮下瘀血及腫脹範圍大約五×八
      公分、右耳輪後方瘀血外傷乙處三×四公分、左側前額部皮下瘀血乙處四×七
      公分、後枕部挫裂傷乙處０‧五×四公分及後枕部右側用手觸摸有部份呈凹陷
      狀、右後背部挫傷併瘀腫六×四公分、右後大腿挫傷併瘀腫五×四公分、左後
      大腿挫傷併瘀腫六×五公分等之傷害後，經送醫急救，終因頭部挫傷、顱內出
      血（硬腦膜下出血）致死之事實，業經檢察官督同法醫師相驗屬實，製有勘驗
      筆錄、相驗屍體證明書、驗斷書、法醫師解剖紀錄（報告）、大東醫院及長庚
      紀念醫院出具之診斷證明書各一份在卷可稽。按頭部係人體要害之部位，經重
      擊足生致人於死之結果，被告乙○○、戊○○、甲○○分持黑金鋼行動電話、
      球棒、磚頭共同毆打被害人頭部及身體多次（戊○○、甲○○分持球棒、磚塊
      參與犯行理由如後述），僅被害人頭部部分即造成顱骨線狀骨折，長度九公分
      、彎向前額部三公分、及右側前額部皮下瘀血及腫脹範圍大約五×八公分、右
      耳輪後方瘀血外傷乙處三×四公分、左側前額部皮下瘀血乙處四×七公分、後
      枕部挫裂傷乙處０‧五×四公分及後枕部右側用手觸摸有部份呈凹陷狀等之嚴
      重傷害，足見被告乙○○及其他加害者下手之重，應認為下手之人有殺人之決
      心，是被告乙○○之犯行應堪認定。
（二）依臺灣高雄地方法院檢察署法醫師解剖紀錄（報告）中，對於被害人陳建明死
      因初部鑑定說明：１．經解剖鑑定死者頭皮下組織內瘀血範圍分佈於左右側前
      額部、左側側頭部及右側後頭部，以此判斷係鈍器物連續多次重擊。２．依死
      者受傷分佈關係位置斷定，為不同方面毆打所致。３．死者直接死因係腦挫傷
      、顱骨骨折、硬腦膜下出血（相驗卷第三二、三三頁）。再經法醫師裴起林於
      原審結證稱：「（鑑定報告中判斷係鈍器物連續多次重擊）係指受傷沒有磨擦
      之痕跡，不是跌倒，傷分布在前額、側頭、後側頭，攻擊是來自四方，是人站
      立之時遭受光面的東西多方面撞擊所致、反抗閃躲之傷不是很多，前額部是外
      力攻擊所致，裡面出血情形很嚴重。前額致命傷可能是拳頭或是鋁棒所致。（
      前額傷）就裂傷之長度研判，應是光滑面之鈍器，且有相當長度，黑金剛、鋁
      棒均有可能造成」等語（見原審卷第六六頁），再者，死者陳建明於八十六年
      十一月二十二日案發當天被送至大東醫院及長庚醫院急救，大東醫院之診斷書
      載以：「右側顱內硬腦膜下出血併重度腦水腫，右後枕頭皮裂傷、後左顳部頭
      皮挫傷併瘀腫、右後背部挫傷併瘀腫六×四公分、右後大腿挫傷併瘀腫五×四
      公分、左後大腿挫傷併瘀腫六×五公分」，長庚醫院診斷證明書記載：「頭部
      外傷顱內出血，（根據急診病歷記載）左側枕部有五×三公分血腫、右側枕部
      有三公分裂傷」，有大東醫院、長庚醫院之診斷證明書各乙紙在卷為憑（見本
      院上訴卷第一００、一０二頁，足認被害人陳建明頭部、背部及腿部身體有多
      處受傷，且傷勢各異，則證人法醫師裴起林證稱被害人陳建明傷勢是站立中來
      自不同方位多方面攻擊所致等情，應堪憑信，另本件傷害之告訴人丁○○於偵
      訊時指稱：「乙○○、戊○○、甲○○三人就衝過來，我就拿出我放在駕駛座
      旁的鋁棒出來，..... 但戊○○衝過來就搶我的鋁棒，甲○○過來幫忙，鋁棒
      被戊○○搶走，..... 接著戊○○與甲○○二人就攻擊我，..... 我滑倒，爬
      起來就跑到中山路與玉竹街角，轉頭看他們沒有追過來，我就跑回來，看見陳
      建明已經倒在我的車子前面。」等語。足認當時本件傷害告訴人丁○○不敵跑
      離後，對方在現場與被害人陳建明發生鬥毆者，應有乙○○、戊○○及甲○○
      三人；況查被告乙○○係持用其所有黑金鋼行動電話毆擊被害人陳建明之事實
      已據其供認無訛，於其同時另告訴人丁○○所有上開鋁製球棒一支係在被告戊○○持有中，另被告甲○○於本院前審及本院調查中均坦承，曾拿磚頭追丁○○等情，且證人即前往現場處理之警員王建益於原審中結證稱：「現場看到丁○○扶著一個人，沒有別人，地上有一塊磚磈，丁○○說自己送醫」等語（見
      原審卷第三三頁），參以被告乙○○於偵訊時供稱：「印象中我只打他一下。
      」等語（參見偵訊卷第四十一頁），且於本院中供稱雖有打好幾下，但只打被
      害人陳建明的頭部，其他部位就沒有打等語（見本院卷第四五頁），而被害人
      陳建明傷勢頭部傷勢多處，且背部及腿部均有傷痕，其傷係站立中來自不同方
      向所擊傷等情，已如前述，且衡於社會人情之常態，被告戊○○及甲○○二人
      於對方丁○○一人逃離現場，而同伴即被告乙○○正與對方另一人丁○○同夥
      陳建明鬥毆之際，渠二人豈有袖手旁觀之理，益證被告戊○○及甲○○二人上
      揭所辯顯係事後圖卸之詞，均不足採信。堪認被告戊○○、甲○○、乙○○三
      人，於丁○○跑離後，即聯手多次，從不同方面，以鋁棒、行動電話及磚塊等
      鈍器物重擊陳建明頭部、背部及腿部無疑，被告建明與甲○○與乙○○對於毆
      擊被害人陳建明，有犯意聯絡及行為分擔無誤。至法醫解剖紀錄與大東醫院及
      長庚紀念醫院就被害人陳建明傷勢記載雖有歧異，因法醫解剖紀錄較其餘二者
      記載詳實，故本院就被害人頭部傷勢採取法醫解剖紀錄記載為準，但大東醫院
      係被害人送醫首次接觸醫院，該大東醫院就被害人背部及腿部傷勢之上開記載
      ，本院認係實情，應予補充記載完整之被害人傷勢如事實欄所示，附此說明。
（三）雖本件傷害部分告訴人丁○○於本院前審及本院中分別指稱：「我鋁棒一拿出
      來被戊○○及甲○○搶走，我就跑，：我回來時有看到戊○○拿鋁棒、甲○○
      拿磚塊、乙○○拿大哥大毆打陳建明」「（你有看到甲○○毆打陳建明？）有
      ，因當時我還在駕駛座旁先跌倒，爬起來時，看到他們在打陳建明，甲○○並
      無再追我，戊○○（向我）奪鋁棒時，甲○○沒有拿磚頭，是我回頭看時，才
      看到甲○○拿磚頭打死者」（見本院上訴卷五十、七四頁）、「：戊○○把我
      球棒強過去，就持球棒開始打了，沒有打到我，打到我的車子，我跑到車子後
      面，甲○○再追打我時，我有看到戊○○持球棒打陳建明，甲○○未再追我，
      我有再回到現場有看到甲○○拿磚塊打陳建明」等語（見本院卷第四六頁），
      就目睹被告戊○○持球棒、被告甲○○持磚頭共同參與毆打被害人陳建明過程
      明確指訴歷歷，然其於警訊、偵查、原審訊問時均稱：「我回頭看見陳建明已
      經倒在我車的前面，當時我被攻擊，沒有注意他如何被打」「回頭時看到陳建
      明已倒在地上其他的人都跑了」等語（見偵查卷第三六頁、一審卷第三四、四
      七頁），告訴人丁○○於案發之警偵訊迄原審之數次訊問，均未指證目睹被告
      戊○○持球棒、被告甲○○持磚塊毆擊被害人陳建明，是以告訴人丁○○前後
      之指證，關於目睹被告戊○○持球棒、被告甲○○持磚塊參與毆打被害人部分
      ，前後陳述不一容有瑕疵，參以告訴人丁○○就其遭傷害過程於第三次警訊、
      偵查及原審中均能指明遭被告戊○○及甲○○所傷，顯對被告身分應無顧忌而
      無恐遭對方報復之慮，茍先前既有目睹被告戊○○持球棒、被告甲○○持磚頭
      參與毆打被害人陳建明，其於警偵及原審中對此陳述，應無保留之理，是告訴
      人丁○○於本院中指稱目睹被告戊○○持球棒、被告甲○○持磚頭共同參與毆
      打被害人陳建明之陳述，應係事後就事實經過合理化，所為之推測之詞，雖與
      本院認定事實相符，但無證據能力，本院就告訴人戊○○於本院中此部份陳述
      ，不予採酌。另被告乙○○於本院中，現場目擊證人蔡東儒歷次之陳述，均稱
      沒有看到被告戊○○及甲○○參與毆打被害人陳建明云云，因被告乙○○、證
      人蔡東儒與被告戊○○及甲○○係朋友關係，案發當晚一起玩樂，關係密切，
      所言難免迴護，且被害人陳建明係站立中遭多人從不同方向攻擊殺害，非僅遭
      乙○○一人所為，本院已認定係遭被告乙○○、戊○○、甲○○共同殺害，如
      前所述，顯見被告乙○○與證人蔡東儒所陳與事實不符，自非可採。再告訴人
      丙○○所舉證人即被害人陳建明之姊陳春月、姊夫鄭國鄰於本院中證稱，被害
      人陳建明送到長庚醫院急救剃頭髮後，有見到其頭部左後枕部有Ｖ型裂傷口云
      云，然卷附大東醫院診斷書或長庚醫院診斷書，對死者頭部左後枕部僅記載血
      腫或挫傷併瘀腫，並無裂傷之記載，且證人陳怡靜於本院中證稱，被害人在長
      庚醫院剃頭時，我看到被害人頭部左後方紅腫等語（見本院卷第四七頁），亦
      無述及有Ｖ型裂傷情形，是證人陳春月及鄭國鄰上開見到被害人頭部左後枕部
      有Ｖ型裂傷證述，本院亦不採酌。
（四）雖然被告乙○○稱：我出手打陳建明，不知為何出手會如此重，本案只是傷害
      致死云云，然死者於八十六年十一月二十三日送往長庚醫院即被宣佈腦死，有
      解剖紀錄記載可考（相驗卷第三二頁），足證被告乙○○、戊○○、甲○○等
      下手之部位係針對頭部之要害之部位，且傷勢甚為嚴重，被告等三人共同聯手
      毆打被害人頭部，顯有致人於死之犯意甚明，被告甲○○於本院前審中另辯稱
      ：陳建明於八十六年十一月二十二日遭人毆，於十二月八日死亡，相隔十六日
      ，則陳建明之死亡與毆打之行為間可能因其他細菌感等因素，傷害與死亡之間
      並無因果關係云云，要無足採，被告乙○○、戊○○、甲○○三人共同毆打死
      者頭部，當日即被長庚醫院宣佈腦死，其三人有致人於死之犯意聯絡及行為分
      擔應堪認定，被告乙○○辯稱僅有傷害之之犯意應負傷害致死之刑責、及被告
      戊○○、甲○○均否認動手打死者陳建明，均不足採，綜上所述，被告三人殺
      人之犯行均堪認定。
三、核被告乙○○、戊○○、甲○○三人殺害被害人陳建明之行為，係各犯刑法第二
    百七十一條第一項之殺人罪。被告乙○○、戊○○、甲○○三人就殺人犯行，有
    犯意聯絡及行為分擔，均為共同正犯。
四、原審對被告乙○○、戊○○、甲○○三人觸犯殺人罪部分予以論罪科刑，固非無
    見，惟查：（一）本件被害人陳建明除頭部受有如事實欄頭部所載傷勢外，其身
    體尚有右後背部挫傷併瘀腫六×四公分、右後大腿挫傷併瘀腫五×四公分、左後
    大腿挫傷併瘀腫六×五公分等傷害，有大東醫院診斷書可按，已如前述，原判決
    認定被害人陳建明僅頭部受有如事實欄頭部所載傷勢，容有未洽。（二）原判決
    於主文將扣押鋼大哥大行動電話一支沒收，惟事實內漏未認定該物係被告乙○○
    所有、供犯罪所用之物，亦有未洽。（三）原判決認被告未與被害人家屬和解賠
    償損害而量刑，但被告乙○○於本院前審中已與被害人家屬和解，賠償新台幣二
    百萬元，有和解書可按，而和解屬犯罪後之態度，得為量刑之參酌，原判決未及
    審酌，亦有未合。檢察官上訴意旨指原判決量刑太輕、以及被告乙○○三人上訴
    意旨否認殺人犯行雖均無理由，然原判決此部分既有上開可議，自應由本院將原
    判決關於乙○○部分，戊○○、甲○○殺人罪及定應執行刑部分均撤銷改判。爰
    審酌被告三人僅因停車細故即肆意鬥毆，甚至輕啟殺機，暴戾歪風嚴重危害社會
    治安，惡性重大，被告乙○○與被害人陳建明爭執中竟先持黑金剛行動電話毆擊
    被害人，造成被告戊○○、甲○○跟進毆擊被害人，情節較重，但被告乙○○犯
    罪後坦承犯行，且於本院前審中已與被害人家屬達成和解，賠償二百萬元，有和
    解書在卷可考，被告戊○○、甲○○犯後態度等一切情狀，各量處有期徒刑十四
    年，並依其犯罪之性質認有褫奪公權之必要，併均予宣告褫奪公權十年。公訴人
    雖求處無期徒刑，然本院斟酌被告曾與被害人家屬和解及上情，認公訴人求刑過
    重不採。扣押兇器行動電話一支係被告乙○○所有供犯罪所用之物，爰依刑法第
    三十八條第一項第二款之規定宣告沒收；另鋁製球棒一支係被害人丁○○所有，
    並非被告等人所有，亦非違禁物，依法不得予宣告沒收，併此說明。
五、被告戊○○、甲○○共同傷害丁○○傷害部分，業經本院前審各判處有期徒刑二
    月確定，附此說明。
六、被告乙○○經合法傳喚、無正當理由未到庭，爰不待其陳述逕行判決。
據上論結，應依刑事訴訟法第三百六十八條、第三百六十九條第一項前段、第三百七
十一條、第三百六十四條、第二百九十九條第一項前段、刑法第二十八條、第二百七
十一條第一項、第三十八條第一項第二款、第三十七條第二項，判決如主文。
本案經檢察官董明正到庭執行職務。
中    華    民    國         九十       年      九      月      七      日
                              臺灣高等法院高雄分院刑事第八庭
                                  審判長法官  郭雅美
                                        法官  張盛喜
                                        法官  莊飛宗
右正本證明與原本無異。
如不服本判決，應於判決送達後十日內向本院提出上訴狀，其未述理由者並應於提
出上訴狀後十日內向本院補提理由書（應附繕本)。
                                      書記官  張明賢
中    華    民    國         九十       年      九      月      十      日
附錄：本判決論罪科刑法條：
刑法第二百七十一條第一項
殺人者，處死刑、無期徒刑或十年以上有期徒刑。
                                                                      Ｈ


司法院資訊處製作；財團法人民間司法改革基金會備份。
